最　高　行　政　法　院　判　決
　　　　　　　　　　　　　94年度判字第00387號
上　訴　人　丙○○
訴訟代理人　乙○○
被 上訴 人　內政部警政署入出境管理局
代　表　人　甲○○
上列當事人間因居留事件，上訴人對於中華民國92年8月21 日臺
北高等行政法院92年度訴字第1694號判決，提起上訴，本院判決
如下：
　　主  文
上訴駁回。
上訴審訴訟費用由上訴人負擔。
　　理  由
一、上訴人係大陸地區人民，於民國90年12月4日向被上訴人申
    請依其母林真嬌在台定居設籍，被上訴人審認上訴人之母林
    真嬌係以滯留大陸地區台籍馬祖人員身分，申請依兄林官妹
    在台定居，因經連江縣警察局查獲保證人劉金登、曹杏出
    具之證明書不實，與臺灣地區與大陸地區人民關係條例第16
    條第2項第6款及第4項規定不符，乃以91年1月2日境孝香字
    第122745號處分書告知上訴人所請在台定居案，不予許可。
    上訴人不服，以保證人劉金登、曹杏及曹王桂花等3人，
    於90年12月21日至24日出具證明書證明原出具之保證書內容
    為真實，提起訴願，亦遭駁回，遂提起本件訴訟。
二、上訴人於原審起訴主張略以：上訴人係中華民國公民林真嬌
    之女，有血緣鑑定報告書等在案可證，而上訴人之舅父林官
    妹世居馬祖，為中華民國公民領有Ｚ000000000號國民身分證
    。林真嬌為林官妹之胞妹，有血緣鑑定報告書在案可證，亦
    世居馬祖，茲因37年間，祖父林祥寶生病，當時馬祖欠缺醫
    療機構，乃赴大陸地區治病，同年11月間因祖父病重垂危，
    林真嬌自馬祖赴大陸照料，嗣因大陸變色，林真嬌未及撤退
    回馬祖，身陷大陸。89年7月間，經林官妹依臺灣地區與大
    陸地區人民關係條例第16條第2項第6款之規定，申請林真嬌
    返台定居，經獲被上訴人准許，領有國民身分證在案，則林
    真嬌其中華民國公民身分應無疑義，此項公文書記載之事實
    ，在未經有權機關撤銷之前，應推定為真正，不許為相反之
    認定，被上訴人竟否定前開自己審訊核准之事實，否准上訴
    人依母林真嬌來台定居之申請，顯然違法不當。又被上訴人
    雖以林真嬌當初申請來台定居之保證人3人當中劉金登、曹
    杏2人，經連江縣警察局查復，該保證人均陳述「不知林
    真嬌出生於何處」云云為由，否定林真嬌之台籍馬祖人員身
    分，另保證人曹王桂花部分，該警察局漏未查訪，其調查顯
    有疏漏，且林真嬌出生於何處？與林真嬌於37年赴大陸照料
    父病之前，是否居住馬祖，屬台籍馬祖人員？本係不同之事
    實，被上訴人以不能證明林真嬌出生於馬祖之理由，否定林
    真嬌於37年以前居住馬祖之事實，其認定事實之方法，顯有
    差錯。另經原保證人劉金登、曹杏、曹王桂花再次出具證
    明書，證明林真嬌確實出生並居住馬祖無訛，劉金登並稱連
    江縣警察局之警員，苛求保證人提出林真嬌出生馬祖之證明
    ，但查37年間，馬祖並未設有戶政機關，其令保證人提出林
    真嬌75年前在馬祖出生及居住之文件證明，實屬苛求，保證
    人不堪其煩，乃稱「能保就保，不能保就算」，雙方發生衝
    突，致溝通不良，該警員因此誤斷，以為該保證人否認保證
    之事實。另保證人曹金則稱，於警員調查時，伊並無不同
    說詞，有該保證人之證明書可證，可見連江縣警察局之調查
    函，未盡調查事實之能事且有錯誤，自有請求原審法院傳喚
    前開保證人到院調查之必要。被上訴人據此調查疏漏、不詳
    實之公函，否定林真嬌已屬不爭，並有公文書認定之台籍馬
    祖人員身分，顯然失之草率。另保證人曹王桂花部分，始終
    未否認其保證之事實，該保證人之保證書為何不予採認？未
    見被上訴人說明其理由，可見其調查尚有疏漏及偏差，理由
    實欠完備。況上訴人為林真嬌之女，林真嬌為林官妹之胞，
    當中並無虛假，有台大醫院DNA血緣鑑定書在案可證，足以
    補強前開保證人之可信性，凡此被上訴人均未審酌，自有可
    議，爰請將訴願決定及原處分撤銷。
三、被上訴人則略以：上訴人依母林真嬌以台籍人員眷屬身分申
    請在臺灣地區定居，則上訴人是否具臺籍人員直系血親卑親
    屬之身分為申請案准駁之癥結所在，換言之，林真嬌是否具
    臺籍人員身分，為上訴人可否據以定居之前提。馬祖於45年
    以前並無戶籍登記制度，有關原籍馬祖大陸地區人民，在無
    戶籍資料之情形下，於85年5月5日前，均係由2人以上鄉親
    居民立具證明書，經戶政事務所核驗無誤後，核發原籍證明
    文件，據以為原籍馬祖臺籍人員之認定依據。惟嗣經內政部
    戶政司通知，依規定戶政事務所僅核發戶籍謄本證明，不核
    發其他證明，故被上訴人無得認定原籍馬祖之人員是否為台
    籍人員，為此，被上訴人爰於87年2月5日邀集相關機關研商
    有關原籍馬祖大陸地區人民無戶籍資料情形下申請來台定居
    之要件，被上訴人依上揭會議決議事項，訂定「原籍馬祖大
    陸地區人民及其眷屬申請來臺送件須知」，由鄉公所出具之
    證明函（原居地鄰居3人分別立具，證明當事人確係38年以
    前在馬祖出生之事實，經地方法院認證後，請鄉公所審查無
    誤後出具證明函），或85年5月5日前戶政事務所核發之原籍
    證明文件，以為認定台籍（馬祖）人員之證明。查上訴人之
    母林真嬌申請定居時，係檢具連江縣莒光鄉公所89年7月31
    日（89）莒民字第0513號證明書（由保證人劉金登、曹杏
    及曹王桂花等3人證明林真嬌於莒光鄉青帆村出生，經地方
    法院認證後，鄉公所審查無誤後出具之證明書），證明其原
    籍馬祖台籍人員身分，據以完成定居程序。嗣後被上訴人於
    審核上訴人申請定居案件時，發現林真嬌許可定居案中所檢
    附經海基會驗證中華人民共和國福建省長樂市公證處（2000
    ）長證內字第0285號出生公證書，載明林真嬌於福建省長樂
    市出生，與上開證明書不符滋生林真嬌出生地之疑義，被上
    訴人為發現真實，爰函請連江縣警察局查明林真嬌是否確於
    連江縣莒光鄉青帆村出生及證明人有偽證之情事，經函復略
    以，保證人劉金登及曹杏於警訊筆錄中皆供稱不知大陸地
    區人民林真嬌出生於何處，核有劉金登及曹杏2人偵訊調
    查筆錄可稽。保證人劉金登於警訊筆錄陳述，做保前及38年
    後沒見過林真嬌，只知道同為大坪村人，本身不識字，且係
    受另一保人曹王桂花請託，無法推辭而做保，並不知道林真
    嬌是否居住過青帆村，表示願意撤保；另一保人曹杏於筆
    錄中坦承並不知道林真嬌在何處出生，只知道她曾在大坪村
    居住。另查保證人劉金登出生在林真嬌之後，顯無法證明林
    真嬌之出生地，依上揭所述，被上訴人許可林真嬌以台籍人
    員身分在臺灣地區定居係因其檢附不實之證明書所致。又有
    關保證人劉金登、曹杏、曹王桂花等3人重新出具證明書
    一節，前劉金登、曹杏2人偵訊調查筆錄，係由連江縣警
    察局製作之公文書，證明力自當無疑。現曹王桂花、劉金登
    及曹杏3人於90年12月21日至24日出具證明書，證明原出
    具之保證書為真實一節，查各該證明書係於89年12月23日劉
    金登、曹杏之警訊筆錄後所製作，且與其2人在筆錄中稱
    不識字說辭不一，不足採信, 是連江縣莒光鄉公所89年7月
    31日（89）莒民字第0513號證明書因保證人不實而無效，上
    訴人之依親對象林真嬌不具台籍人員身分，故上訴人申請在
    臺灣地區定居原因已消失，被上訴人依大陸地區人民在臺灣
    地區定居或居留許可辦法第13條第1項第6款、第10款、第11
    款及第3項規定不予許可上訴人在臺灣地區定居。依行政程
    序法第43條規定，上訴人起訴狀之說明顯無理由，揆諸臺灣
    地區與大陸地區人民關係條例第16條第2項第6款及第4項規
    定，原處分並無不合等語，資為抗辯。
四、原審斟酌全辯論意旨及調查證據之結果，略以：查上訴人係
    大陸地區人民，於90年12月4日向被上訴人申請依其母林真
    嬌在台定居設籍，被上訴人審認上訴人之母林真嬌係以滯留
    大陸地區台籍馬祖人員身分，申請依兄林官妹在台定居，因
    經連江縣警察局查獲保證人劉金登、曹杏出具之證明書不
    實，與臺灣地區與大陸地區人民關係條例第16條第2項第6款
    及第4項規定不符，乃否准上訴人所請在台定居案；被上訴
    人予以否准，無非係以被上訴人函請連江縣警察局查證，有
    關保證人有無偽證之情形，經該局90年1月5日查復認本件無
    法證實上訴人之母出生地為福建省馬祖地區，與臺灣地區與
    大陸地區人民關係條例第16條第2項第6款及第4項規定不符
    ，被上訴人以91年1月2日境孝香字第122745號處分書告知上
    訴人所請在臺定居案不予許可，其論事用法，固非無據，惟
    按行政程序法第110條第3項規定，如行政處分未經撤銷、廢
    止或未因其他事由而失效者，恆保持其效力，而被上訴人乃
    否准上訴人所請在台定居案，無非係以保證人劉金登、曹杏
    出具之證明書不實為主要論據，然查89年7月間，林官妹
    依臺灣地區與大陸地區人民關係條例第16條第2項第6款之規
    定，申請林真嬌返台定居，業經被上訴人准許，領有國民身
    分證在案，此為被上訴人所不爭執，堪信為真實，是林真嬌
    得以在臺灣地區定居，既經被上訴人准許，揆諸上開說明，
    該「准許」行政處分在未經有權機關撤銷或廢止之前，被上
    訴人自應受拘束，尚不許為相反之認定。從而被上訴人否定
    前開所核准之事實，謂「林真嬌是否具台籍人員身分，無法
    證實」云云為理由，否准本件上訴人依母林真嬌來台定居之
    申請，依法容有未當，原處分既有違誤之處，訴願決定未予
    糾正，亦非妥適。上訴人訴請撤銷原處分及訴願決定，即屬
    有理，爰由原審法院予以撤銷，另由被上訴人依職權查明而
    為適當之處分。末按，上訴人之母林真嬌，申請依兄林官妹
    在台定居，雖經被上訴人准許，且該「准許」行政處分在未
    經有權機關撤銷或廢止之前自屬有效，惟揆諸行政程序法第
    117條第1項前段及同法第118條前段規定意旨，該行政處分
    有可能經原處分機關撤銷，且撤銷後溯及既往失效，況被上
    訴人於審理中主張原准許上訴人之母林真嬌在台定居，該案
    之保證人劉金登、曹杏涉有出具之不實證明書等語，原所
    為「准許」行政處分，或許會被有權機關撤銷，是上訴人所
    請被上訴人應准上訴人在台定居乙節，仍宜由被上訴人依判
    決意旨詳實查明事實真相再為決定，從而上訴人此部分請求
    無理由，因而駁回上訴人該部分之訴。
五、本院經核原判決於法並無違誤。上訴人就其受不利判決部分
    仍執前詞並主張上訴人依親之對象為上訴人之母林真嬌，其
    已合法取得中華民國國民身分，原判決撤銷原處分後，應依
    法判命被上訴人准許上訴人在台定居，原判決竟就此部分駁
    回上訴人申請，顯然違法。又被上訴人於核認上訴人之母中
    華民國身分後，不能證明上訴人之母「非於馬祖出生居住」
    事實前，恣意反覆，違反行政程序法第8條規定，訴願決定
    機關未予糾正，原判決雖將原處分及訴願決定予以撤銷，然
    對於上訴人請求判命被上訴人准許上訴人在台定居部分，未
    斟酌上訴人有利之重要攻擊防禦方法，反而指示被上訴人撤
    銷准許上訴人之母林真嬌在台定居行政處分，再否准上訴人
    來台定居申請之意旨，並命被上訴人依原判決意旨重為決定
    ，顯然惡化上訴人法律地位，並殃及上訴人之母在台合法定
    居之權利，侵害上訴人及上訴人之母居住遷徙自由，原判決
    顯有判決不備理由之違法。爰請廢棄原判決不利上訴人之部
    分等語。然查「違法行政處分於法定救濟期間經過後，原處
    分機關得依職權為全部或一部之撤銷；其上級機關，亦得為
    之。」、「違法行政處分經撤銷後，溯及既往失其效力。」
    行政程序法第117條第1項前段、第118條前段分別定有明文
    。而本件被上訴人於原審法院審理中主張原准許上訴人之母
    林真嬌在台定居，該案之保證人劉金登、曹杏涉有出具之
    不實證明書等語，則所為准許上訴人之母林真嬌在台定居之
    處分，若屬違法行政處分，原處分機關得依職權為全部或一
    部之撤銷；其上級機關，亦得為之。從而，上訴人訴請被上
    訴人應准許上訴人在台定居乙節，自應由被上訴人依原審法
    院判決意旨詳實查明事實另為適當處分。原判決因而駁回上
    訴人該部分之訴，尚無不合。況查原判決已就上訴人主張判
    命被上訴人准許上訴人在台定居乙節，為不可採等情，明確
    詳述其得心證之理由，有如前述。並與前開行政程序法等法
    令規定要無不合，尚無判決不適用法規或適用不當之違法；
    亦難謂有判決不備理由之違法，縱原審雖有未於判決中加以
    論斷者，惟尚不影響於判決之結果，與所謂判決不備理由之
    違法情形不相當。至於上訴人其餘訴稱各節，乃上訴人以其
    對法律上見解之歧異，就原審取捨證據、認定事實之職權行
    使，指摘其為不當，均無可採。綜上所述，上訴意旨指摘原
    判決就其不利部分違誤，求予廢棄，難認有理由，應予駁回
    。
據上論結，本件上訴為無理由，爰依行政訴訟法第255條第1項、
第98條第3項前段，判決如主文。
中    華    民    國    94    年    3     月    10    日
                  第四庭審判長法  官　徐　樹　海
                              法  官　高　啟　燦
                              法  官　吳　錦　龍
                              法  官　黃　合　文
                              法  官  林　茂　權
以  上  正  本  證  明  與  原  本  無  異
中    華    民    國    94    年    3    月    11     日
　　　　　　　　　　　　　　　書記官　王　褔　瀛
